【裁判字號】    91,訴,2263
【裁判日期】    920421
【裁判案由】    損害賠償
【裁判全文】
臺灣桃園地方法院民事判決                        九十一年度訴字第二二六三號
    原      告    力煒科技股份有限公司
    法定代理人    丙○○
    訴訟代理人    巫宗翰律師
    複  代理人    乙○○      .
    被      告    甲○○      .
                              .
右當事人間請求損害賠償事件，本院判決如左：
    主    文
原告之訴及假執行之聲請均駁回。
訴訟費用由原告負擔。
    事    實
壹、原告方面：
一、聲明：（一）被告應給付原告新台幣（下同）一百萬元整，及自本訴狀繕本送達
    之翌日起，至清償日止，按年息百分之五計算利息。（二）原告願供擔保，請准
    予宣告假執行。
二、陳述：
（一）緣被告本係於民國八十四年十一月間起任職於原告公司，擔任開發部經理乙職
      ，嗣後於九十年十月中旬離職他就，原告為確認被告確已就其所掌管之業務全
      數交接完畢，且無任何虛偽及隱瞞；亦為確保被告就其因執行職務所知悉公司
      之一切業務或技術之機密，負絕對保密之責等，故於九十一年三月八日被告同
      意下要求其簽立離職切結書，合先敘明。被告雖如前述，業已簽立離職切結書
      ，以為其職務交接確實完畢，及所知悉之公司業務或技術之機密不致洩漏，然
      被告自原告處離職後，另謀高就，前往訴外人「煒霖科技有限公司」（以下稱
      煒霖公司）任職，不惟未依其所同意簽立之離職切結書內容，盡前於原告處任
      職因執行職務所知悉原告公司之一切業務或技術機密，反而故意將其於原告處
      任職時所知悉之業務機密（即原告之交易往來客戶名單），加以洩漏予煒霖公
      司，並由被告與訴外人梁忠政（以下稱梁忠政）共同以煒霖公司名義，向本係
      原告之交易往來廠商訴外人「利高矽橡膠有限公司」（以下稱利高公司）故意
      以低於原告公司一百萬元之價格，欲達其投機、不當、妨礙公平競爭之目的，
      為有關「按鍵組裝機」、「ＵＶ乾燥機」及「按鍵組裝模具」等機器設備價格
      之報價。此乃因原告向利高公司報價，利高公司提出欲比較價格之他廠商資料
      時，原告始發現上情，被告故意低報價格予利高公司之行為，實係為擾亂市場
      ，妨礙原告公司之業務交易，因原告公司與利高公司間之交易往來時間已久，
      故此次被告與煒霖公司之惡意低報差價一百萬元之價格予利高公司，致原告公
      司損失一百萬元，職是，被告洩露所知悉原告公司業務機密之行為，顯悖離上
      開離職切結書之內容，且亦有違競業禁止規定，對原告所造成之損害甚鉅，故
      被告應就其故意違反上揭競業禁止義務之侵權行為，所導致原告受有損害之部
      份負賠償責任。
（二）按依據民法第五百六十二條規定：「經理人或代辦商，非得其商號之允許，不
      得為自己或第三人經營與其所辦理之同類事業，亦不得為同類事業公司無限責
      任之股東。」又依公司法第三十二條規定：「經理人不得兼任其他營利事業之
      經理人，並不得自營或為他人經營同類之業務。但經依第二十九條第一項規定
      之方式同意者，不在此限。」上開競業禁止行為之規定，係規範了經理人因對
      其所屬之企業，負有忠於職責之義務，若於任職期間，為同業之競爭行為，其
      結果勢必有利自己或第三人，而損及原服務之企業，故以法律明文禁止之。惟
      上開規定僅經理人仍於公司任職期間內方有適用之餘地，如經理人離職後之競
      業禁止行為，法律即無明文加以規範。然參最高法院八十一年度台上字第九八
      九號民事判決內容說明：「按憲法第十五條規定，人民之生活權、工作權及財
      產權應予保障，主要乃宣示國家對於人民應有之保障。且人民之工作權亦非不
      得限制之絕對權利，此觀憲法第二十三條之規定自明。被上訴人為防止離職員
      工洩露其智慧財產權、營業秘密等，並防止惡性之同業競爭，乃於其員工進入
      公司任職之初，與之簽訂聘用合約書，約定於離職後二年內不得從事與被上訴
      人營業項目相同或類以之行業，否則須負給付一定之違約金義務，該項競業禁
      止之約定，僅有二年之適用期限，且出於任職員工之同意而簽訂，即與憲法保
      障人民工作精神不相違背，亦不違反其他強制規定，且與公共秩序、善良風俗
      無關，原審認核約定並非無效，核無不當．．．」云云。職是，揆諸本件系爭
      事實，被告雖於離職後始簽訂前揭離職切結書，惟此乃基於其同意所為之行為
      ，應與上開判決內容為相同解釋，故被告於九十一年五月八日向利高公司所為
      競業低報價格行為，依上開判決內容之解釋，顯違反競業禁止義務，因此就原
      告所受之損害應負賠償責任，實屬當然之理。
（三）次按，依營業秘密法第二條規定：「本法所稱營業秘密，係指方法、技術、製
      程、配方、程式、設計或其他可用於生產、銷售或經營之資訊，而符合左列要
      件者：一、非一般涉及該類資訊之人所知者。二、因其秘密性而具有實際或潛
      在之經濟價值者。三、所有人已採取合理之保密措施者。」同法第十條第一項
      第四款規定：「因法律行為取得營業秘密，而以不正當方法使用或洩露者，為
      侵害營業秘密。」同法第十二條第一項前段亦規定：「因故意或過失不法侵害
      他人之營業秘密者，負損害賠償責任。」至於侵害營業秘密所得請求損害賠償
      之範圍，依同法第十三條第二項規定：「依前項規定，侵害行為如屬故意，法
      院得因被害人之請求，依侵害情節，酌定損害額以上之賠償。但不得超過證明
      損害額之三倍。」是故，本案被告前揭違反其所同意簽訂之離職切結書，而於
      離職後向原告之機器設備銷售往來廠商，以煒霖公司名義故為低報價格之行為
      ，致使原告須降低之前與利高公司交易往來之價格，而以低於原先價格一百萬
      元加以銷售。實侵害原告之營業秘密，其理由自明，其違反競業禁止之行為對
      原告所造成之損失甚鉅，亦應負起損害賠償責任。
（四）又按，依公平交易法第十九條第一款之規定：「以損害特定事業為目的，促使
      他事業對該事業斷絕供給、購買或其他交易之行為，有限制競爭或妨礙公平競
      爭之虞者，事業不得為之。」職是，被告故違其離職後所同意簽訂之離職切結
      書內容之約定，利用其所知悉原告之營業秘密，而為之限制或妨礙公平競爭的
      削價出售機器設備行為，亦悖離公平交易法之規定。
（五）末按，依民法第一百八十四條第一項前段規定：「因故意或過失，不法侵害他
      人之權利者，負損害賠償責任。」同條第二項又規定：「違反保護他人之法律
      ，致生損害於他人者，負賠償責任。」所謂「保護他人之法律」，係指一般防
      止危害權益，或禁止侵害他人權益之法律。凡直接或間接以保護個人之權益為
      目的者，圴屬之。職是，證諸前述種種，本案被告前揭違反競業禁止之行為，
      除依最高法院八十一年度台上字第九八九號民事判決內容說明成立上開民法第
      一百八十四條第一項前段規定之侵權行為外，亦因違反營業秘密法及公平交易
      法等規定，而構成同法第一百八十四條第二項規定之侵權行為，故其應向原告
      負損害賠償責任。
三、對被告抗辯所為之陳述：
（一）被告若真正成立大陸「煒霖公司」，被告即是負責人且原告未曾見過煒霖公司
      之任何相關資料，此部分則應請被告舉證證明提出大陸煒霖公司之公司執照、
      營利事業登記證、立案股東名冊等公司基本資料，而非如被告空言主張原告係
      被告公司之合夥人。九十年十月二日原告所簽之電子產業公司合作協議書原約
      定原告公司出資一百萬元，而原告亦已依約交付總價一百萬元之模具以代出資
      而交付被告收執，詎被告迄今並未真正成立公司，且當時三方並無約定係成立
      「煒霖公司」，此於電子產業公司合作協議書內並無載明即可得以明證。
（二）次按，原告、被告與訴外人程玉英三人所簽訂之電子產業合作協議書係於九十
      年十月二日成立，而被告實際辦理業務交接完成合法離職手續係於九十一年三
      月八日，是以被告之正式離職日是九十一年三月八日，併予指明。另於被告離
      職切結書第二條規定：「就因執行職務所知悉公司之一切業務或技術之機密，
      負絕對保密之責，倘因故洩漏者，願接受一切法律制裁，並賠償公司一切損失
      。」等語，詳實記載於被告離職切結書內，不容被告狡辯，誠屬昭然。
（三）系爭損害賠償價額，原告舉證如下：原告對利高公司針對系爭貨物原始報價為
      三百六十五萬元，但因被告違反競業禁止之規定而從中作梗，導致最後原告與
      利高矽膠科技之成交價額為人民幣四十一萬元整（人民幣兌換新台幣為一元：
      四．二元）合計為一百七十二萬二千元整，而利高公司亦於九十二年一月十日
      電匯港幣一十五萬四千三百四十八點九五元整入原告公司帳戶，原告對系爭交
      易總共損失一百九十二萬八千元整，此部分損失全係被告違反競業禁止之規定
      而侵害原告權益所造成，當由被告負損害賠償之責。
四、證據：提出離職切結書一紙、型錄一份、報價單二紙、合約書一份、交通銀行香
    港分行客戶通知書一紙、存摺影本一紙為證。
貳、被告方面：
一、聲明：如主文第一項所示。
二、陳述：緣大陸之「煒霖公司」係於九十年十月二日由原告公司之法定代理人及訴
    外人程玉英與被告共同成立之公司，其營業項目並無違法，是原告主張為無理由
    。
三、證據：提出電子產業公司合作協議書一份、煒霖科技會議通知單一紙、煒霖公司
    生產進度、業務內容一份為證。
參、本院依職權調閱臺灣桃園地方法院檢察署九十一年度偵字第二０四０三號偵查卷
    宗（並影印該卷宗部分內容附於本件卷宗之後）。
    理    由
一、本件原告起訴主張：緣被告本係於八十四年十一月間起任職於原告公司，擔任開
    發部經理，嗣後於九十年十月中旬離職，於九十一年三月八日簽立離職切結書，
    依照離職切結書之約定，被告前於原告處任職因執行職務所知悉原告公司之一切
    業務或技術機密不得外洩，詎料被告離職後竟赴與原告公司經營業務性質相同之
    大陸煒霖公司任職，並將其於原告處任職時所知悉之業務機密（即原告之交易往
    來客戶名單），洩漏予煒霖公司，由被告與訴外人梁忠政共同以煒霖公司名義，
    向本係原告之交易往來廠商利高公司故意以低於原告公司一百萬元之價格，為有
    關「按鍵組裝機」、「ＵＶ乾燥機」及「按鍵組裝模具」等機器設備價格之報價
    。此乃因原告向利高公司報價，利高公司提出欲比較價格之他廠商資料時，原告
    始發現上情，被告妨礙原告公司之業務交易，致原告公司損失一百萬元，職是，
    被告洩露所知悉原告公司業務機密之行為，顯悖離上開離職切結書之內容，且亦
    有違競業禁止規定，其對原告所造成之損害甚鉅，故被告應就其故意違反上揭競
    業禁止義務之侵權行為，所導致原告受有損害之部份負賠償責任等語。被告則以
    ：大陸之「煒霖公司」係於九十年十月二日由原告公司之法定代理人及訴外人程
    玉英與被告共同成立之公司，其營業項目並無違法，是原告主張為無理由等語以
    資置辯。
二、兩造不爭執之要旨：兩造對於被告係於八十四年十一月間起任職於原告公司，擔
    任開發部經理乙職，嗣後於九十年十月中旬離職他就，被告並於九十一年三月八
    日於原告要求下簽立離職切結書，嗣後前往煒霖公司任職期間，被告與梁忠政共
    同以煒霖公司名義，向利高公司以二百五十八萬元為有關「按鍵組裝機」、「Ｕ
    Ｖ乾燥機」機器設備之報價，而原告原先以三百六十五萬元向利高公司為有關「
    按鍵組裝機」、「ＵＶ乾燥機」機器設備之報價，後為與被告競爭乃調降價格為
    人民幣四十一萬元（即新台幣一百七十二萬二千元）等情不爭執，核與原告所提
    出之離職切結書一紙、型錄一份、報價單二紙、合約書一份、交通銀行香港分行
    客戶通知書一紙為證，均屬相符，應堪信為真實。
三、兩造之爭點及得心證之理由：原告主張被告簽立離職切結書赴煒霖公司任職，竟
    故意將其於原告處任職時所知悉之業務機密（即原告之交易往來客戶名單），洩
    漏予煒霖公司，並由被告與梁忠政共同以煒霖公司名義，向本係原告之交易往來
    廠商利高公司故意以低於原告公司一百萬元之價格，為有關「按鍵組裝機」、「
    ＵＶ乾燥機」及「按鍵組裝模具」等機器設備價格之報價，致原告公司損失一百
    萬元，被告顯然違背前揭離職切結書之內容，而有違競業禁止規定，被告自應就
    其故意違反上揭競業禁止義務之侵權行為，所導致原告受有損害之部份負賠償責
    任，且被告顯然違反營業秘密法之規定，侵害原告之營業秘密，且有違反公平交
    易法第十九條之規定致原告受有損害，亦應負擔損害賠償責任云云，被告則以前
    詞置辯。是本件之爭點乃在於（１）被告是否明知利高公司為其業務上所知悉之
    機密，仍洩漏與煒霖公司致原告受有損害？（２）原告是否與被告及程玉英共同
    投資生產項目、類型均與原告相同之煒霖公司，若兩造確實共同投資煒霖公司，
    則被告是否有洩漏原告之營業秘密，致使原告受有損害？（３）被告是否有違反
    公平交易法第十九條之規定，致原告受有損害？
（１）被告是否明知利高公司為其業務上所知悉之機密，仍洩漏與煒霖公司致原告受
      有損害？
      依據兩造間所簽訂之離職切結書之內容：「立書人：甲○○原任公司開發部經
      理乙職，茲就離職他往及業務交接等事，特立此書為憑：一、立書人保證就所
      掌管業務已全數交接完畢，絕無任何虛偽及隱瞞，如若不然，無條件賠償公司
      所受一切損害。二、就因執行職務所知悉公司之一切業務或技術之機密，負絕
      對保密之責，倘因故洩漏者，願接受一切法律制裁，並賠償公司一切損失。為
      免口說無憑，特立此書為證。此致力煒科技股份有限公司立書人：甲○○。身
      分證字號：Ｚ000000000。住址：中壢市○○○○街二七四之九號四
      樓」觀之，舉凡被告任職於原告公司因執行職務所知悉原告公司內之一切業務
      或技術之機密，被告皆負絕對保密之責，被告任職於原告公司時，其職務為開
      發部經理乙節，業據兩造所不爭執，則其就原告公司往來之客戶當有一定程度
      之瞭解，是就有關於原告之交易往來客戶名單當屬於業務機密，被告應負絕對
      保密之責。惟被告堅詞否認利高公司為原告之客戶，且為其職務上所知悉之業
      務秘密。按民事訴訟法第二百七十七條前段規定：『當事人主張有利於己之事
      實者，就其事實有舉證之責任。』；又所謂舉證責任者，乃特定法律效果之發
      生或不發生所必要之事實存在與否不明之場合，當事人之一造因此事實不明，
      將受不利益之判斷，乃必須就該事實提出有關證據，使法院信其主張為真實；
      另當事人所提出供法院認定事實之證據，雖不以直接證據為限，間接證據亦包
      括在內，然無論直接或間接證據，其為訴訟上之證明，必須於通常一般之人均
      不致有所懷疑，得確信其為真實之程度者，始得據為提出該證據之一造之有利
      認定。倘其證明尚未達到此一程度，而有其他合理之懷疑存在時，提出該證據
      之一造若就此合理懷疑事項，未能為必要之說明者，仍不能遽為提出該證據之
      一造之有利認定，最高法院四十八年度臺上字第八八七號判例可資參照。原告
      主張利高公司係其長期往來交易之客戶，因被告違反離職切結書之保密義務，
      將有關於原告公司所掌握利高公司該名客戶之業務機密洩漏與其嗣後任職之煒
      霖公司知情，並與梁忠政代表煒霖公司向利高公司以低於原告報價一百萬元之
      金額，致使原告為參與競爭而被迫以低於原報價三百六十五萬元差距甚遠之一
      百七十二萬二千元與利高公司成交，致原告受有一百九十二萬八千元之損害云
      云，既為被告所否認，則原告自應就利高公司確係其長年交易往來之客戶，且
      為被告職務上所知悉乙節負擔舉證責任，原告既未就此提出有利之證據以供本
      院調查審酌，自難以此而為有利於原告之判定，是原告此部分主張，顯屬無據
      。
（２）原告是否與被告及程玉英共同投資生產項目、類型均與原告相同之煒霖公司，
      若兩造確實共同投資煒霖公司，則被告是否有洩漏原告之營業秘密，致使原告
      受有損害？
      原告雖主張被告違反其所同意簽訂之離職切結書，而於離職後向原告之機器設
      備銷售往來廠商，以煒霖公司名義故為低報價格之行為，致使原告須降低之前
      與利高公司交易往來之價格，並以低於原先價格一百萬元加以銷售，其違反競
      業禁止之行為侵害原告之營業秘密，應負起損害賠償責任云云，惟查兩造與程
      玉英於九十年十月二日共同協議訂立「電子產業公司合作協議書」，約定原告
      以「模具及高壓零組件」出資合作，並由持股比例占百分之五十之被告為董事
      長，對外代表該電子產業公司為決策之執行等情，業據本件原告於臺灣桃園地
      方法院檢察署九十一年度偵字第二０四０三號偵查卷宗內之告訴狀陳述甚詳，
      核與被告抗辯煒霖公司係於九十年十月二日由原告公司之法定代理人及程玉英
      與被告共同成立之公司，其營業項目並無違法等情相符，復與電子產業公司合
      作協議書所載：「力煒科技股份有限公司（以下簡稱甲方），與程玉英先生（
      以下簡稱乙方），甲○○先生（以下簡稱丙方）三方願意共同合作，在中國大
      陸廣東省東莞市設立電子產業公司，三方協議於２００１年１０月０２日，訂
      定本合約。」內容無違，亦有原告公司法定代理人丙○○親筆為英文簽名（
      ealy）電子產業公司合作協議書一份附卷足憑，足徵原告與被告及程玉英確曾
      於九十年十月間協議共同在中國大陸成立煒霖公司，經營與原告公司營業範圍
      相同之電子產業無誤。按競業禁止義務乃係資方為防止離職員工洩露其智慧財
      產權、營業秘密等，並防止惡性之同業競爭而生之協議，其種類有與勞方於赴
      職之時簽訂，或與勞方於離職時簽訂，其內容大多係約定於勞方離職後數年內
      不得從事與被上訴人營業項目相同或類似之行業以及不得洩漏勞方於執行業務
      中所知悉之營業及技術上之秘密，否則須負擔一定之損害賠償義務。揆諸本件
      兩造間所簽訂之離職切結書內容，被告承諾離職後不得洩漏業務及技術上所知
      悉之一切機密，即屬於競業禁止條款無誤。惟競業禁止義務之目的在於資方為
      避免花費勞力、時間、費用所訓練之人才，成為己方之競爭對手或為己方競爭
      對手所用及為避免勞方洩漏其執行業務上所知悉之營業秘密而生，勞方則因接
      受資方之訓練與領受薪資給付而知悉之業務、技術上機密，基於誠實信用原則
      令其於離職後短期內負擔守密義務，亦為理所當然。因此競業禁止之義務之適
      用原則上在於資方與離職後之勞方係基於對立之立場而生，本件原告既與被告
      及程玉英共同在大陸成立營業範圍、生產項目與原告公司均類似之煒霖公司，
      則兩造間即有共同投資、利益歸屬相同之地位，因此，被告以煒霖公司名義向
      利高公司報價，自難謂其有違反兩造間所簽訂之競業禁止義務條款。原告主張
      煒霖公司之營業狀況其均無法掌握，被告顯非為合作關係而向利高公司為報價
      行為，乃係為打壓原告致使原告受損害之目的而為云云，惟查原告公司既與被
      告及程玉英成立合作關係，自難期被告既與原告成立合作關係，復負有競業禁
      止之義務，至於原告對三方投資關係之業務狀況掌握程度，則非本件所應斟酌
      之範圍，復於被告是否違反競業禁止義務無涉，原告主張自不足採。
（３）末按，原告主張依據公平交易法第十九條第一款之規定：「以損害特定事業為
      目的，促使他事業對該事業斷絕供給、購買或其他交易之行為，有限制競爭或
      妨礙公平競爭之虞者，事業不得為之。」主張被告之違其離職後所同意簽訂之
      離職切結書內容之約定，利用其所知悉原告之營業秘密，而為之限制或妨礙公
      平競爭的削價出售機器設備行為，亦悖離公平交易法之規定云云，惟按民事訴
      訟法第二百七十七條前段規定：『當事人主張有利於己之事實者，就其事實有
      舉證之責任。』依據公平交易法所稱之「事業」定義，係屬公司、獨資或合夥
      之工商行號、同業公會、其他提供商品或服務從事交易之人或團體。（公平交
      易法第二條參照）揆諸前揭說明，本件原告既係煒霖公司之投資者，則原告主
      張其受有「其他事業」之損害促使他事業對該事業斷絕供給、購買或其他交易
      之行為，有限制競爭或妨礙公平競爭之虞乙節，已非無疑，況本件原告係對被
      告甲○○主張競業禁止義務，被告甲○○係屬個人亦非公平交易法所規範之「
      事業」，從而原告主張被告違反公平交易法第十九條之規定而認被告有侵權行
      為乙節，亦不足採信。
（４）從而，原告主張被告違反營業秘密法及公平交易法等保護他人之法律而侵害原
      告之權利，致原告受有損害，因原告無法證明被告有違反上述法律，致原告受
      有損害，是其主張，當不足採。
四、綜上，原告基於兩造間之競業禁止條款及營業秘密法之規定及公平交易法第十九
    條並侵權行為之法律關係起訴請求被告賠償一百萬元，即屬於法無據，應予駁回
    。
五、本件原告之訴既經駁回，其假執行之聲請即失所附麗，併予駁回。
六、據上論結，原告之訴為無理由，依民事訴訟法第七十八條，判決如主文。
中      華      民      國    九十二    年      四      月    二十一    日
                                        臺灣桃園地方法院民事第一庭
~B法      官  陳清怡
右為正本係照原本作成
如對本判決上訴須於判決送達後廿日內向本院提出上訴狀
中      華      民      國    九十二    年      四      月     二十八   日
~B書  記  官  周育義


司法院資訊處製作；財團法人民間司法改革基金會備份。
